臺灣高等法院高雄分院刑事判決　　　　　　　　　九十二年度上訴字第一一二號
　　上　訴　人　甲○
　　即　被　告
　　選任辯護人　吳澄潔律師
右上訴人因殺人未遂案件，不服臺灣屏東地方法院九十一年度訴字第六九號中華民國
九十二年四月十四日第一審判決（起訴案號：臺灣屏東地方法院檢察署九十年度偵字
第二二五一號），提起上訴，本院判決如左：
    主  文
上訴駁回。
    事  實
一、甲○與乙○○於民國四十七年間（起訴書誤載為四十四年）因有債務糾紛及曾發
    生互毆，致甲○視力減損，雙方積怨甚深。九十年三月二十一日上午六時三十分
    許，乙○○騎乘腳踏車前往屏東縣鹽埔鄉○○村○○路二號甲○住處附近（即同
    路一號前）購買早餐，於購買後欲騎乘腳踏車離開之際，適為甲○看見。甲○竟
    因之前雙方積怨，心生不滿遂而萌生殺人犯意，持預藏之水果刀一把（未經扣案
    ，不知為何人所有），尾隨乙○○，乙○○於緩慢騎乘腳踏車返家途中，聽見身
    後有腳步聲，遂轉過身回頭看，發現甲○正在其旁，甲○遂趁乙○○轉身未能注
    意之際，朝乙○○之腹部刺殺一刀，乙○○不支倒地後，甲○仍持前開水果刀一
    把朝乙○○之腹部刺殺四刀（腹部總共刺傷五刀，原審漏未記載），及左手腕一
    刀，致乙○○受有腹部多處穿透性創傷、小腸（空腸）多處穿通性創傷、腸系膜
    多處創傷伴血腫、腹腔積血、左腕尺骨部屈肌肌腱損傷、右前臂之開放性傷口等
    傷害，而有生命危險。嗣經不詳姓名之路人發覺阻止並報警，而將乙○○送醫救
    治，始未造成死亡結果，惟甲○於警員前往現場時已經離去。
二、案經乙○○訴由屏東縣警察局里港分局報告臺灣屏東地方法院檢察署檢察官偵查
    起訴。
    理  由
一、訊據上訴人即被告甲○雖坦承於前揭時、地剌傷告訴人乙○○，致其受傷之事實
    不諱，惟矢口否認有何殺人故意，辯稱：當時乙○○騎乘腳踏車自後方撞我，二
    人倒地後，我因此受傷，看見告訴人手拿一支螺絲起子，並以該起子柄向我右腹
    撞一下，而後被我搶下來，我拿螺絲起子往告訴人腹部刺二下就離開了。螺絲起
    子是乙○○時常放在腳踏車上，我不是拿水果刀剌乙○○云云。經查：
  (一)右揭事實業據告訴人乙○○分別於警訊、偵查、原審審理及本院審理時指訴在卷
    （見警卷第四、五頁、偵卷第一二、一三頁、原審卷第三六至三八、八一至八三
    頁、本院卷第一五一頁），而被告亦不否認有刺殺告訴人之行為；再告訴人因被
    告刺殺行為，受有腹部多處穿透性創傷、小腸（空腸）多處穿通性創傷、腸系膜
    多處創傷伴血腫、腹腔積血、左腕尺骨部屈肌肌腱損傷、右前臂之開放性傷口等
    傷害情事，亦有財團法人屏東基督教醫院診斷證明書二份、告訴人受傷照片十幀
    及告訴人之就診病歷報告（附於警卷第八至十頁、偵卷第五一、五二、七三頁、
    七六至八五頁）附卷可稽，是告訴人因被告之刺殺行為，受有上開傷害乙事，應
    堪認定。
  (二)被告係持水果刀刺殺告訴人情事，已據告訴人指訴在卷，且前後指訴一致；而告
    訴人所受傷勢應係由水果刀之類刀械所造成，而非螺絲起子情事，亦據證人即當
    時為告訴人進行手術之醫生莊雨星於偵查中證稱：當時乙○○腹部有五處傷口，
    左手手腕有一處傷口，水果刀及螺絲起子均有可能造成如此傷口，但以水果刀造
    成上開傷口之機會較大等語（見偵訊筆錄第九七頁反面起至九九頁止）。又經告
    訴人將被告持有類似之水果刀形狀、影像照相，經本院送請當初醫治告訴人之醫
    師莊雨星，依告訴人當初受傷之傷勢、傷口長度、形狀比對，經行政院衛生署屏
    東醫院恆春分院於九十二年十一月二十五日以屏醫恆分人字第○九二○○○二六
    八七號函覆稱：「本分院外科主治醫師莊雨星就．．說明如下：依傷痕之深度、
    型狀及長度均有可能為附件二照片之兇刀（此部分係誤認為兇刀）所造成」等語
    （見本院卷第一一一頁）；且經原審檢具告訴人之病歷、扣案之螺絲起子送請內
    政部警政署刑事警察局，函詢告訴人所受傷害是否為螺絲起子，抑或其他類似水
    果刀之物所造成，該局亦於九十一年七月一日以刑醫字第○九一○一一五五三五
    號函覆稱：「依據屏東基督教醫院莊雨星醫師之記載，乙○○腹部有五處創口，
    左手腕有一處。腹部之第一、三、四、五創口為銳器剌創、腹部第二創口為銳器
    剌切創，左手腕為銳器切創。扣案螺絲起子為剌器，可符合為腹部第一、三、四
    、五創口之致傷物。水果刀為輕型刀器，可符合為全部創口之致傷物」等語（見
    原審卷第六十一至六二頁）。是告訴人所受傷害應可認定係水果刀（或類似水果
    刀之刀械）所造成。雖被告辯稱：係搶下告訴人所有之螺絲起子，而持該螺絲起
    子刺傷告訴人云云。惟經原審將被告事後提出於警察局扣案之螺絲起子，並採集
    告訴人唾液樣本檢體送請鑑定結果認：「由DNA-STR型別檢測結果，本案螺絲起?
    l血跡與乙○○DNA-STR型別不同，可排除血跡DNA來自乙○○之可能」等語，有?
    漪F部警政署刑事警察局九十一年四月二十三日刑醫字第○九一○○九三五一六?
    嘉符蝞悛驉]見原審卷第五十二頁）附卷可稽。再依卷附照片上顯示告訴人受?
    侇礄氶A身上衣服已沾有血跡，而被告又稱係持扣案之螺絲起子刺傷告訴人，則?
    帑袬陬楣_子上理應有告訴人之血跡，何以鑑定結果螺絲起子上之血跡非來自告?
    D人？是被告確係拿未扣案之水果刀一把刺殺告訴人腹部五刀及左手腕一刀等情?
    頇馬`然。被告辯稱以螺絲起子剌告訴人二下云云，顯與事實不符，不足採信。
  (三)被告與告訴人間曾發生債務糾紛及毆打事宜，致雙方心存有積怨情事，已據告訴
    人於警訊陳稱：「我與甲○大約於四十六年前因賭債欠甲○新台幣五元至今」（
    警卷第四頁）、於偵查中陳稱：「因賭博關係，我欠他五元，而且之前我們曾發
    生打架，可能因此他而懷恨在心」（偵卷第十二頁反面），於原審陳稱：「我欠
    他五元，後來我有打他甲○」、「恩怨可以從四十多年開始」（原審卷第三六、
    九四頁），核與證人即被告之女孫凡茵於原審證稱：「我聽我媽說，大約四十年
    前，告訴人跟其他兩個人毆打我父親，造成我父親的眼睛瞎掉，而且告訴人跑掉
    」等語（見原審卷第九三頁），再被告亦於原審陳稱：「眼睛有好一點」等語（
    見九四頁），足見被告與告訴人間確有如前之糾紛。是被告於偵查中辯稱與告訴
    人無仇恨等語，自不足採信。雖被告辯稱：案發當天係告訴人騎腳踏車從後面撞
    擊我的腳，我跪下去倒下後，看到告訴人從腳踏車拿螺絲子，才搶下刺傷云云，
    惟：(1)被告於案發翌日於警訊中供述：「當時乙○○騎乘腳踏車從後撞擊到我左
    大腿後側，我因遭撞擊而跪於地上，乙○○也因此摔倒在地上，當時我很生氣，
    在地上拾起一把綠色握柄一字型起子，乙○○也跟我搶那把起子，我搶奪而來便
    往乙○○身體戳一番後，經路人勸開我便帶著螺絲起子回家」等語（見警卷第七
    頁），復於檢察官偵訊時供稱：「乙○○騎乘腳踏車由我背後撞我，我們二人雙
    雙倒地，乙○○就彎下身拿起螺絲起子剌向我腹部，我見狀將他手上的螺絲起子
    搶下並對他剌了一、二下」等語（見偵卷第二十一頁反面），再於本院供述：「
    我倒下後我有看到告訴人從腳踏車拿螺絲起子」等語（見本院卷第五八頁），是
    其前後對於螺絲起子何來，是在地上撿到，抑或告訴人從腳踏車內拿出陳述不一
    ，且扣案螺絲起子並非本案凶器，已如前述，自難信其為真實。(2)再參諸被告事
    後所提出財團法人屏東基督教醫院之診斷證明書所載內容記載：「左膝肌腱炎」
    、「右腹臂淤血５Ⅹ２．５公分」等情，均與被告所述「乙○○騎乘腳踏車從後
    撞擊到我左大腿後側」，而其左大腿後側均無傷害等情不符，且上開傷害之就醫
    時間係分別在九十年四月十四日及同年四月二十五日各一次，距案發時已相隔三
    個星期至四個星期之久，事隔良久方才就醫，顯與常情相違，亦無法以證實係告
    訴人所為，所辯不足為其有利之認定。(3)再者被告（十四年四月十八日生）與告
    訴人（二十四年四月二十日生）年齡相差十歲，告訴人不僅年輕、身體明顯較被
    告身裁高大壯碩，若是告訴人有意傷害被告，豈有以踏腳車撞擊被告，讓自己倒
    地再以螺絲起子攻擊被告之理。是被告趁告訴人未有防備之際攻擊告訴人，應堪
    認定，被告所為亦難認有何符合正當防衛之要件，是其前開所辯均不足採。
  (四)按刑法上殺人罪與傷害人致死罪之區別，本視加害人有無殺意為斷，被害人所受
    之傷害程度，固不能據為認定有無殺意之唯一標準，但加害人之下手情形如何，
    於審究犯意方面，仍不失為重要參考資料，且不能因與被害人素不相識，原無宿
    怨，即認為無殺人之故意（最高法院二十年度非字第一○四號、五十一年度臺上
    字第一二九一號判例意旨參照）。又行為人對於構成犯罪之事實，明知並有意使
    其發生者，為故意。刑法第十三條第一項定有明文。刑法關於犯罪之故意，係採
    希望主義，其中直接故意須犯人對於構成犯罪之事實具備明知及有意使其發生之
    兩個要件（最高法院二十二年上字第四二二九號判例意旨參照）。查本件告訴人
    腹部受有五處傷口、右手手腕有一處。其中上腹有一處倒Ｖ之傷口，長度有一．
    三公分（即Ｖ字型兩側傷口之各別長度）、第一次傷口離肋骨有七、八公分距離
    ，第二處傷口也是在右腹部，傷口長約八公分、寬四點五公分、深約五公分，第
    二傷口是穿剌的，該傷口離肚臍約三到四公分，第三、四處傷口在腹部正中央，
    是在上腹部，第三處離胸骨九公分，第四處傷口離胸骨十五公分，這二處傷口未
    記下深度，但都是穿透性傷口、第五處傷口左腹部有一點三公分長度，一公分深
    度，只穿透到皮下脂肪離肚臍約八至九公分，但第三、四處傷口表面有五公分之
    紅腫，病患腹部內部肝膽等內臟都還好，但十二指腸、小腸部份，在空腸部份都
    有傷到，有四處受傷，第一處傷口穿透性傷，約零點五公分長度，第二處傷口離
    第一處傷口有三十五公分，也是○點五公分穿透性，但網膜有血腫，第二處傷穿
    透性傷口之後方傷口有六乘七公分血腫，距離第二處傷口十五至二十五公分處，
    第三處傷口也是穿透性傷，從第三處傷口約十五公分至二十公分處，是第四處傷
    口，傷口情形與第二處傷口相同，而第二處及第四處之腸子我們將它們切除後再
    接合。左手心（手掌之面）手腕部份靠近拇指部分的韌帶有受傷等節，已據證人
    莊雨星於偵查中證述在卷（見偵卷第九八頁起至九九頁止）；而依告訴人當時受
    傷情況確有大量出血及腹膜炎之可能，若未能及時送醫會產生出血性休克危及生
    命危險，醫療困難度高，若能及早送醫即可相對降低其危險性，日後病患可能因
    腹部手術造成粘膜引起阻塞性之後遺症等情，亦經本院依職權函詢財團法人屏東
    基督教醫院，經該院於九十二年七月三十一日以九二屏基醫醫字第九二○七一三
    ○號函覆在卷（見本院卷第五五頁），是被告以水果刀殺傷告訴人，依當時告訴
    人受傷情形，已造成告訴人生命危險，應堪認定。次查水果刀為金屬製具，刀鋒
    細長且犀利，具有一定重量，可用以切割水果及剌穿物品；而人類腹部內有胃、
    肝、脾、腎及腸等重要器官，血管密布，為人體要害部位，持利刃猛刺足以置人
    於死地，被告為心智成熟之成年男子，對此當知之甚稔。被告持銳利之水果刀朝
    告訴人之腹部要害剌殺多達五刀，刀深及小腸（空腸），其一處深度達五公分，
    另一刀砍至告訴人左手腕裂傷併曲腱斷裂，可證其下手用力之猛、殺意至堅，在
    在證明當時其具有殺人之故意，並非僅係單純基於傷害之故意。告訴人受傷倒地
    後，雖幸經路人阻止被告犯行，並及時阻止將告訴人送醫急救，始幸免於難，惟
    被告仍應負殺人未遂罪責。
  (五)綜核上情，被告對於上開持水果刀刺殺被害人行為可導致其死亡之事實有所認識
    ，復有意使其發生，堪認被告前開所辯，要屬事後卸責之詞，不足採信。本件事
    證明確，被告犯行堪以認定。
二、核被告所為，係犯刑法第二百七十一條第二項、第一項之殺人未遂罪。又被告殺
    害告訴人，未生死亡之結果，為未遂犯，依刑法第二十六條前段規定減輕其刑。
三、原審以被告罪證明確，因而適用刑法第二百七十一條第二項、第一項、第二十六
    條前段之規定，並審酌被告僅因與告訴人，多年前債務糾紛及肢體衝突，竟萌殺
    意，造成告訴人身體傷害及心理無限恐懼，犯後飾詞狡辯，毫無悔意，犯罪後迄
    今仍未與告訴人達成民事和解，取得諒解，犯後態度極為不佳等一切情狀，量處
    有期徒刑六年，復敘明被告用以殺傷告訴人之水果刀一把，因未經扣案，復無證
    據證明係被告所有及仍然存在，亦非屬必須沒收之物，故不宣告沒收等語，經核
    原判決認事用法均無違誤，量刑亦屬妥適，被告上訴意旨，仍執前詞，否認犯罪
    ，指摘原判決不當，為無理由，應予駁回。
據上論結，應依刑事訴訟法第三百六十八條，判決如主文。
本案經檢察官張其主到庭執行職務。
中    華    民    國      九十三      年      三      月     二十四   日
                              臺灣高等法院高雄分院刑事第三庭
                                  審判長法官  周賢銳
                                        法官  謝宏宗
                                        法官  黃蕙芳
右正本證明與原本無異。
如不服本判決應於收受本判決後十日內向本院提出上訴書狀，其未述上訴理由者，
並得於提起上訴後十日內向本院補提理由書狀（均須按他造當事人之人數附繕本)「
切勿逕送上級法院」。
                                      書記官  郭蘭蕙
中    華    民    國      九十三      年      三      月     二十四   日
附錄本判決論罪科刑法條：
刑法第二百七十一條第一、二項：
殺人者，處死刑、無期徒刑或十年以上有期徒刑。
前項之未遂犯罰之。
